最高法院刑事判決　　　　　　九十六年度台上字第一０九八號
上　 訴　 人
（被　　告）　甲○○
　　　　　　　乙○○
　　　　　　　　　　　押）
上 列　一 人
選 任辯護 人　黃俊六律師
上訴人即被告　丙○○　民國62年8月28日生
上 訴　人 即
丙○○之配偶　丁○○　女民國66年3月9日生
上列上訴人等因被告等擄人勒贖等罪案件，不服台灣高等法院中
華民國九十五年十二月二十八日第二審判決（九十五年度上訴字
第二六七二號，起訴案號：台灣台北地方法院檢察署九十五年度
偵字第一四０四號），提起上訴，本院判決如下：
    主  文
原判決關於甲○○、丙○○部分及乙○○擄人勒贖部分均撤銷，
發回台灣高等法院。
其他上訴駁回。
    理  由
一、發回部分：
本件原判決撤銷第一審關於上訴人甲○○、上訴人即被告丙○○
部分，及上訴人乙○○（下稱被告等）共同意圖勒贖而擄人（乙
○○為累犯）部分之判決，改判依想像競合犯及牽連犯規定從一
重論處被告等共同意圖勒贖而擄人罪刑，固非無見。
惟查：（一）擄人勒贖罪，須預有不法得財之意思，而施行強暴
、脅迫，將被害人擄掠至自己勢力範圍之內，希圖其出款贖回者
，始能成立；如果架擄之目的別有所在，而非在不法得財，自不
得論以該罪。卷查甲○○、丙○○在原審審判中曾立於證人地位
具結陳述，甲○○證稱：伊經營當舖，余（淑英）小姐經由伊在
獅仔會之友人（引介）而認識伊，並因而獲悉伊從事土地開發方
面之工程，乃於民國九十四年十一月中旬主動找伊談台中縣沙鹿
鎮之土地開發興建榮民住宅案，伊就請饒繼祖代為接洽，後來由
伊自己接手，並透過余小姐認識李龍旗、戊○○等人，簽約是由
余小姐約戊○○等人前來，之前細節已談妥，簽完約伊要離開時
，跟丙○○說戊○○等人從頭到尾都是詐騙集團，而伊在（九十
五年）一月時，亦曾聯絡台中的警察，台中的警察亦以電話與伊
聯絡，表示如約好戊○○等人再通知，伊是因此土地開發案請饒
繼祖設計花了很多錢，也花了很多人力，知道被騙就很生氣而報
警，而簽約當日未報警，係因伊花了很多錢，想請戊○○等人賠
償，當時伊對丙○○說看是否能將被騙的錢拿回來，伊有向戊○
○等人說要新台幣（下同）五、六十萬元，是要給饒繼祖的，另
外要歸還伊交付之三百萬元支票，戊○○說要請其老闆來談，結
果打電話給胡秀燕，至於給五百萬元，是戊○○說的等語（見原
審卷第一宗第一四三頁至第一四六頁），丙○○證稱：九十五年
一月四日，伊約乙○○到台北市○○區○○街，幫忙開車載伊與
戊○○、李龍旗、林明，當時甲○○已離開，甲○○離開時要伊
等電話，並要伊不要讓戊○○等人離開，說戊○○等人騙他，他
已報警來抓，甲○○說因被騙而付出時間、金錢、精力及請人家
去瞭解合建案的費用，且戊○○等人還要騙斡旋金三百萬元，乙
○○來載人後，伊對他說戊○○等人是騙子，要他載伊等到（台
北市○○○路重陽橋下等甲○○的電話，到重陽橋下，伊詢問戊
○○等人為何要騙甲○○，用此種方式騙了多少人，並說已報警
，要戊○○等人不要有奇怪的動作，到了晚上九點多，伊先回（
甲○○經營之）當舖，等到當舖的客人走了之後，伊去找乙○○
將戊○○等人帶回當舖，翌（五）日凌晨二時許，伊離開當舖，
至同日下午二時許再返回，甲○○說已與戊○○等達成協議，戊
○○表明願賠償甲○○之損失，要求不要送警察局，但甲○○私
下表示還是要送警察局，因戊○○說已談好如何賠償，他要將上
面的人交出來，已約好在愛諾瑪咖啡廳談和解之事，乃於同日晚
上十時許去愛諾瑪咖啡廳云云（見同上卷第一四七頁至第一五０
頁），證人饒繼祖證稱：九十四年九、十月份，甲○○曾委託伊
就台中縣沙鹿的土地，作整個計畫性的開發及事前之規劃，因要
去現場勘察，而知會土地所有權人，並瞭解其需求，伊等有下高
雄、台中，與榮民子弟合作生產大隊隊長曾（慎振）先生、總幹
事李先生及自稱地主之一位女士溝通，曾先生等還叫伊去參觀他
們的生產工廠；卷附作業評估，是伊等寫出來，至於地籍圖等文
件，最早是甲○○拿給伊；後來接洽時，有個叫盧淑美的說她是
地主，跟伊說她的需求，並帶伊等去看台中的土地，而後伊等下
高雄；伊等就整個細部作規劃，規劃費用向甲○○提報；依照工
會的標準，是先收前置費用，整個開發金額是六十億元，伊等按
萬分之七收費，費用約四百二十萬元，是跟甲○○訂約，甲○○
（已）給了三十萬元，至新聞報導說有問題時，應收取三分之二
之費用，約二百四十萬元，伊等開始催款，但聯絡不到人等語（
見同上卷第一五一頁至第一五四頁），證人余淑英證稱：台中榮
民生產合作社土地開發案，一開始為林明跟伊接頭，林明說是興
建軍眷要用的住宅，由戊○○負責；因甲○○對此土地開發案有
興趣，伊乃應林明之請，提供該土地開發訊息並介紹給甲○○，
報酬為土地總價額之三成，九十五年一月四日是伊約戊○○、林
明、李龍旗及被告等到台北市○○區○○街簽約云云（見一審卷
第二宗第三九頁至第六一頁），證人張督宜證稱：詳細日期已不
記得，記得當天伊值日，有自稱甲○○者打電話到（台中縣）刑
警大隊，由伊接聽，對方說網路上有個人是詐欺的通緝犯，伊查
詢資料結果確定對方所提供的人是詐欺通緝犯，乃跟對方說可以
留電話以便配合，對方有留電話，但之後沒再聯絡等語（見原審
卷第二宗第三二頁）。如果無訛，被告等似係因被害人戊○○等
人經由余淑英媒介，邀甲○○合作開發台中縣沙鹿鎮之土地興建
榮民住宅，甲○○於委請饒繼祖規劃並支付部分費用後，發覺戊
○○是詐欺通緝犯，認為被騙，而於余淑英邀戊○○與甲○○在
台北市○○區○○街簽約時，由丙○○、乙○○出面將被害人等
強押至台北市○○路重陽橋下，再轉至甲○○經營之當舖，逼迫
戊○○賠償甲○○因此土地開發案所付出之時間、金錢、精力及
應付饒繼祖規劃開發案之費用，則被告等有無不法得財之意思，
非無可疑。究竟實情如何，攸關被告等是否成立擄人勒贖罪，自
屬對被告等之利益有重大關係事項，原審未詳予調查，根究明白
，即遽行判決，難謂無查證未盡之違法。又前述甲○○證言，係
屬有利於丙○○、乙○○之證據，丙○○之證言，則屬有利於甲
○○、乙○○之證據，原判決既不予採納，復未說明不採之理由
，亦有理由不備之違法。（二）證人依法應命其具結，以擔保證
言係真實陳述，若違背具結之規定，未命證人於供前或供後具結
，其證言即因欠缺程序方面之法定條件，而難認係合法之證據資
料。卷查第一審法院就證人胡秀燕、李龍旗之調查，其審判筆錄
，並無（訊問前或訊問後）命其等具結之記載，又未說明不得令
具結之原因，則該等證人雖有簽署「證人結文」，仍不發生具結
效力，其等所為證言，難認係合法之證據資料，原判決採用該二
項證言作為認定被告等犯罪事實之判斷依據，不能謂非違法。（
三）科刑判決所認定之事實，與所採之證據，不相適合，即屬證
據上理由矛盾，其判決當然為違背法令。卷查本件被害人戊○○
於警詢及檢察官偵訊時均指稱：被告等將其強押至一小房屋後，
乙○○持槍對著伊頭部，威脅要賠償五百萬元，並搜括其褲子口
袋內之現金六萬三千九百元云云（見偵查卷第二七、二八、九０
、九一頁），證人李龍旗在第一審證稱：被告等將伊與戊○○等
押到一個地方，甲○○將槍交給伊，要伊拿槍抵住戊○○的頭並
扣板機，伊身上的錢被拿走，亦有看到有人把戊○○褲子口袋裡
面之現金拿走等語（見一審卷第一宗第二０五、二０六、二０七
頁），原判決採用戊○○於警詢及檢察官偵訊時之陳述與李龍旗
在第一審之證言作為判決基礎，其事實欄竟無被告等持槍脅迫戊
○○及強取戊○○、李龍旗身上現金之記載，又未說明戊○○、
李龍旗此部分陳述不可採納之理由，同難認為適法。（四）被告
以外之人於審判外之言詞或書面陳述，除法律有規定者外，不得
作為證據，刑事訴訟法第一百五十九條第一項定有明文。證人胡
秀燕於警詢之陳述，係屬被告以外之人於審判外之陳述，依前開
規定，除法律有規定者外，並無證據能力，不得作為證據，原判
決未說明胡秀燕於警詢之陳述符合何項法律規定而具有證據能力
，即遽採認定被告等犯罪事實之判斷依據，亦嫌理由欠備。（五
）被告以外之人於審判中有死亡，或身心障礙致記憶喪失或無法
陳述，或滯留國外或所在不明而無法傳喚或傳喚不到，或到庭後
無正當理由拒絕陳述者，其於檢察事務官、司法警察官或司法警
察調查中所為陳述，須經證明具有可信之特別情況，且為證明犯
罪事實之存否所必要者，始得為證據，此觀刑事訴訟法第一百五
十九條之三之規定自明。卷查被害人戊○○於檢察官偵查中曾以
證人身分到場具結陳述，而原判決復認其於警詢之陳述與檢察官
偵訊時之證供相符；如果無訛，其於警詢之陳述，即難認為證明
（本件）犯罪事實之存否所必要，縱戊○○於審判中經傳拘不到
，且其警詢之陳述具有可信之特別情況，亦與刑事訴訟法第一百
五十九條之三之規定不符，乃原判決竟援引該規定，採為認定被
告等犯罪事實之證據，同難認為適法。以上諸端，或為上訴意旨
所指摘，或為本院得依職權調查之事項，應認原判決關於甲○○
、丙○○部分及乙○○擄人勒贖部分均有撤銷發回更審之原因。
二、駁回部分：
按刑事訴訟法第三百七十六條所列各罪之案件，經第二審判決者
，不得上訴於第三審法院，為該法條所明定。本件上訴人乙○○
因擄人勒贖等罪案件，原審依刑法第二百十七條（第一項）論處
乙○○偽造署押罪刑部分，核屬刑事訴訟法第三百七十六條第一
款之案件，依前開說明，既經第二審判決，自不得上訴於第三審
法院，乙○○就此部分猶提起上訴（未聲明一部上訴），顯為法
所不許，應予駁回。
據上論結，應依刑事訴訟法第三百九十七條、第四百零一條、第
三百九十五條前段，判決如主文。
中　　華　　民　　國　九十六　年　　三　　月　　八　　日
                      最高法院刑事第十庭
                          審判長法官  謝　俊　雄
                                法官  陳　世　雄
                                法官  魏　新　和
                                法官  吳　信　銘
                                法官  徐　文　亮
      本件正本證明與原本無異
                                      書  記  官
中　　華　　民　　國　九十六　年　　三　　月   十三   日
                                                      Ｑ
